---
output: 
  pdf_document:
    number_sections: true
    latex_engine: xelatex
bibliography: Scripts/referencias.bib
link-citations: true
nocite: '@*'
---

\begin{titlepage}
    \centering
    \large\textbf{UNIVERSIDAD CENTRAL DE VENEZUELA}\\
    \large\textbf{Facultad de Ciencias Económicas y Sociales}\\
    \large\textbf{Escuela de Estadística y Ciencias Actuariales}\\
    \large\textbf{Computación I}\\[2.5cm]

    \Huge\textbf{TENDENCIAS DEL CONSUMO DE ALCOHOL EN LA REGIÓN EUROPEA: UN ANÁLISIS COMPARATIVO PRE, DURANTE, POST PANDEMIA DE COVID-19}\\[0.5cm]
    \LARGE\textbf{(2016-2022)}\\[3cm]

    \begin{minipage}[t]{0.45\textwidth}
        \flushleft \large
        \textbf{Profesores:}\\
        Jesus Ochoa\\
        Oliver Triveño
    \end{minipage}
    \begin{minipage}[t]{0.45\textwidth}
        \flushright \large
        \textbf{Autoras:}\\
        Isabella Palacios\\
        Mayerlin Otamendi
    \end{minipage}

    \vfill
    \large{Caracas, Abril de 2026}
\end{titlepage}

\newpage

\renewcommand{\contentsname}{Índice General}
\tableofcontents

\newpage



# Resumen

En el presente informe se realiza un análisis comparativo sobre el impacto de la pandemia en el consumo de alcohol en Europa. Se examina la tendencia del consumo de alcohol en la región europea antes (2016-2019), durante (2020) y después (2022) del COVID-19 para identificar las variaciones causadas por el mismo, aplicando técnicas de estadística descriptiva y visualización de datos con R.

\newpage


```{r setup, include=FALSE}
# Configuración global de chunks
knitr::opts_chunk$set(
  echo = FALSE,        # Mostrar código
  warning = FALSE,    # Ocultar advertencias
  message = FALSE,    # Ocultar mensajes de carga
  fig.align = "center",
  out.width = "90%",
  fig.pos = "H",
  out.extra = ""
)

# Cargar librerías necesarias
library(tidyverse)
library(knitr)
library(kableExtra)
library(scales)
library(openxlsx)
library(sf)
library(rnaturalearth)
library(rnaturalearthdata)
library(cowplot)
library(tinytex)
```

```{r lectura-datos, include=FALSE}
# 2. Leemos el archivo (R lo encontrará porque está en la misma carpeta)
datos_limpios <- read.xlsx("Data\\Clean\\Alcohol_Filtrado.xlsx")
datos_limpios <- as.data.frame(datos_limpios)

# 3. Mostramos un resumen para confirmar
summary(datos_limpios)
```

\section{Introducción}

La región europea ha mantenido históricamente los niveles más altos de consumo de alcohol per cápita en el mundo. Entre 2016 y 2019, la tendencia se caracterizó por una relativa estabilidad en la tendencia de consumo social, fuertemente arraigados en la cultura y la economía del continente. Sin embargo, la aparición del COVID-19 a finales de 2019 y su declaración como pandemia por la OMS en marzo de 2020 transformaron radicalmente este panorama.

Durante el año 2020, las restricciones de movilidad y los confinamientos obligatorios en Europa provocaron el cierre masivo de la hostelería (bares, restaurantes y clubes). No obstante, la consideración del alcohol como un "bien esencial" en muchos países europeos permitió que los puntos de venta minorista y el comercio electrónico mantuvieran la disponibilidad del producto.

Para el año 2022, con la flexibilización de las medidas sanitarias y la reapertura de los espacios públicos, el comportamiento del consumidor europeo entró en una fase de reajuste. Este periodo de "postpandemia" es crítico para analizar si las variaciones en la frecuencia de consumo observados durante el aislamiento se consolidaron como hábitos crónicos o si regresaron a los niveles base de 2016-2019.

En la presente investigación se busca analizar cómo se comportan los niveles del consumo de alcohol en el continente europeo antes (2016-2019), durante (2020) y después (2022) de la pandemia del COVID-19, analizando la varianza del consumo de alcohol per cápita entre los países y comparar sus promedios postpandemia con el promedio del consumo antes de la misma.

\newpage

\section{Planteamiento del Problema}
Describir planteamiento del problema\

La región europea se ha distinguido históricamente por registrar los niveles mas elevados de consumo de alcohol per cápita a escala global. Hasta 2019, este consumo presentaba una tendencia a la estabilidad, integrada profundamente en las dinámicas sociales y económicas del continente, sin embargo, la irrupción de la pandemia de COVID-19 en 2020 generó una disrupción sin precedentes en estos patrones.

El problema radica en la incertidumbre sobre la naturaleza de los cambios observados durante la crisis sanitaria. Durante el confinamiento, el cierre de la hostelería desplazó el consumo hacia el hogar, facilitado por el comercio electrónico y la clasificación del alcohol como "bien esencial". Si bien algunos sectores de la población redujeron su ingesta, otros la aumentaron como mecanismo de afrontamiento ante el estrés y el aislamiento.

La falta de un análisis comparativo integral que contraste el periodo base (2016-2019) con el año de crisis (2020) y la recuperación (2022) impide identificar qué países presentan comportamientos extremos y cuáles han logrado retornar a la normalidad previa. Esta brecha de información dificulta la creación de políticas de salud pública adaptadas a la nueva realidad europea. Debido a esto, se plantea la siguiente cuestión,


\textbf{Pregunta de investigacón: ¿Estamos ante una anomalía estadística provocada por las restricciones de movilidad o ante una transformación a largo plazo en la relación del ciudadano europeo con el consumo de alcohol?}


\section{Justificación}

La justificación de este trabajo de investigación reside en la necesidad de determinar el impacto de la pandemia en cuanto al consumo de alcohol en el continente europeo, al no entender claramente como afectó esta crisis en las dinámicas de consumo no se puede crear una estrategia de salud publica coherente con la realidad actual para evitar excesos, y por otro lado el mercado del alcohol en Europa necesita estar alineado a los nuevos patrones de consumo para garantizar sus ventas. 

Desde el punto de vista académico la realización de este informe significa un aporte para otros investigadore debido a que cuenta con una metodología simple y replicable con el uso de herramientas de fácil manejo y acceso, siendo la principal R Markdown.


\section{Objetivos}
 
\subsection{Objetivo General}
\begin{itemize}
  \item{Evaluar de manera comparativa los patrones de consumo de alcohol en la población europea entre los años 2016 y 2022 analizando el impacto de la pandemia de COVID-19 para identificar cambios en la ingesta antes, durante y después de la crisis sanitaria.}
\end{itemize}

\subsection{Objetivos Específicos}
\begin{itemize}
  \item{Realizar un análisis de estadística descriptiva sobre el consumo de alcohol per cápita para comparar el comportamiento de la región europea en los periodos 2016-2019, 2020 y 2022.}
  \item{Comparar el consumo de alcohol de cada país en 2020 y 2022 frente al promedio del periodo 2016-2019, para determinar si las variaciones derivadas de la pandemia fueron transitorias o persistentes.}
  \item{Evaluar la homogeneidad de los datos a través del Coeficiente de Variación, con el fin de identificar qué tan representativo es el promedio regional en cada temporada de la investigación.}
  \item{Identificar y analizar los datos atípicos del consumo de alcohol en 2020 y 2022 para señalar que países presentaron comportamientos extremos durante y después de la pandemia.}
\end{itemize}


\section{Cobertura}

\subsection{Horizontal}

La presente investigación delimita su cobertura horizontal a los países miembros del continente europeo analizando los reportes de datos oficiales sobre el consumo de alcohol per cápita (medido en litros de alcohol puro al año). No solo se analiza el volumen total, sino también la variabilidad estadística (homogeneidad) y la detección de comportamientos extremos (datos atípicos).

\subsection{Vertical}

En cuanto a su cobertura vertical, el análisis profundiza en la evolución temporal desde 2016 hasta 2022, dividiendo este periodo en tres fases para la comparación: **(2016-2019)** comportamiento pre-pandemia, **(2020)** impacto inmediato de las restricciones sanitarias y **(2022)** determina si los cambios fueron transitorios o persistentes.


\newpage

\section{Marco Teórico}


\section{Bases Teóricas}


\subsection{El Consumo de Alcohol en Europa como Objeto de Estudio}


El consumo de alcohol no es un fenómeno estático sino que responde a dinámicas de adaptación ante el estrés y el aislamiento social. Históricamente, la región europea ha registrado los niveles más altos de consumo de alcohol per cápita a nivel mundial. Este fenómeno no es solo una estadística de salud pública, sino que está profundamente arraigado en la cultura, las interacciones sociales y la economía del continente.


Las cifras desveladas por la Organización Mundial de la Salud (OMS) en el reciente informe The European Health Report, actualizado cada tres años, sitúan el consumo del alcohol como uno de los grandes problemas de salud pública de la región europea de la OMS. De hecho, Europa lidera ya el consumo de alcohol en el mundo, con una media de 8,8 litros de alcohol puro por persona/año en 2020 (los hombres bebieron en promedio cuatro veces más que las mujeres). Es, por consiguiente, la zona de la OMS donde el alcohol tiene una mayor contribución a la mortalidad según los datos de la organización [@som360_alcohol_2025]. 

\subsection{Impacto de la Pandemia de COVID-19}

Entre 2016 y 2019, la tendencia se caracterizó por una relativa estabilidad en los patrones de consumo social. La aparición del COVID-19 a finales de 2019 у su posterior declaración como pandemia por la OMS en marzo de 2020 transformaron radicalmente este panorama. Las restricciones de movilidad y los confinamientos obligatorios provocaron el cierre masivo del sector de la hostelería, incluyendo bares, restaurantes y clubes. No obstante, en muchos países europeos, el alcohol fue considerado un "bien esencial", lo que permitió que los puntos de venta minorista y el comercio electrónico mantuvieran la disponibilidad del producto.\

\newpage

\section{Marco Metódico}


El presente estudio se sustenta en la estadística descriptiva, la cual permite organizar, resumir y presentar los datos de manera informativa para identificar patrones en el consumo de alcohol en Europa. Para dar cumplimiento a los objetivos específicos y respuesta a la pregunta de investigación, se implementa un análisis de variación porcentual y detección de datos atípicos haciendo uso de las siguientes medidas estadísticas: 

* **Esperanza Matemática (Media Muestral):**
    $$\bar{x} = \frac{1}{n} \sum_{i=1}^{n} x_i$$

* **Varianza (Volatilidad):** 
    $$S^2 = \frac{1}{n-1} \sum_{i=1}^{n} (x_i - \bar{x})^2$$
    
* **Desviación Estándar:**
$$s = \sqrt{\frac{1}{n-1} \sum_{i=1}^{n} (x_i - \bar{x})^2}$$    


\subsection{Periodo de Referencia}

La fuente original de los datos usados en la presente investigación es el Observatorio de Salud Global de la Organización Mundial de la Salud. el dataset utilizado es 15.Alcohol consumption.csv que presenta registros verificados del consumo de alcohol per cápita a nivel global en el periodo 2000-2022.


\subsection{Procesamiento}

El análisis se realiza con R markdown y las librerías ggplot2, dplyr y tidyverse. El proceso consta de:

Limpieza de Datos: Carga del dataset, detección de valores nulos y coversión de datos a través de la librería Pandas de Python.

Visualización: La creación de de graficas para analizar tendencia, comparar niveles de consumo en los diferentes años de estudio, señalamiento de datos atípicos y análisis de variabilidad del consumo en cada país.


\subsection{Variables}

Las principales variables en estudio son "Litros de alcohol per cápita", que representa la cantidad promedio de alcohol puro consumido por persona al año, y "Año" que abarca el periodo prepandemia (2016-2019), durante la pandemia (2020) y pospandemia (2022). Ambas son dependientes entre sí de forma que el análisis conjunto es crucial para responder a los objetivos de la investigación. No menos importante tenemos a la variable "País" que abarca a los países de la región europea de los cuales se analizan los niveles de consumo de alcohol dependiendo del período que se esté tratando, para luego hacer una comparación que dé respuesta al objetivo general de la investigación.

\newpage

\section{Análisis de Resultados}

{\small Este capítulo presenta los resultados obtenidos al aplicar el análisis descriptivo de las variables estudiadas y las metodologías descritas en el capítulo anterior}

\section{Análisis de Estadística Descriptiva}

Éstos son los cálculos requeridos para satisfacer el onjetivo de la investigación:

```{r estadisticas-descriptivas, echo=FALSE}
# 1. Agrupar los años 2016-2019 como un solo periodo "Pre-Pandemia" 
# y mantener 2020 y 2022 por separado para comparar el comportamiento.

resumen_alcohol <- datos_limpios %>%
  filter(año %in% c(2016, 2017, 2018, 2019, 2020, 2022)) %>%
  mutate(periodo = case_when(
    año >= 2016 & año <= 2019 ~ "2016-2019 (Pre-Pandemia)",
    año == 2020 ~ "2020 (Pandemia)",
    año == 2022 ~ "2022 (Post-Pandemia)"
  )) %>%
  group_by(periodo) %>%
  summarise(
    Paises_Analizados = n(),
    Media = mean(litros_por_persona, na.rm = TRUE),
    Varianza = var(litros_por_persona, na.rm = TRUE),
    Desv_Estandar = sd(litros_por_persona, na.rm = TRUE)
  )

# 2. Generar la tabla para el informe
knitr::kable(resumen_alcohol, 
             digits = 2, 
             caption = "Análisis Descriptivo del Consumo de Alcohol Per Cápita en Europa",
             col.names = c("Temporada", "N° de Registros", "Media", "Varianza", "Desv. Estándar"))
```


\section{Comparación del consumo de alcohol de cada país en 2020 y 2022 frente al promedio del periodo 2016-2019}

El siguiente gráfico nos dice la variación porcentual (que va desde el -20% hasta el 20%) del consumo de alcohol de cada país de Europa tanto en 2020 como en 2022, frente al promedio del mismo en el periodo 2016-2019.  

```{r objetivo2-barras, echo=FALSE, fig.width=10, fig.height=8}
# 1. Preparar los datos
data_variaciones <- datos_limpios %>%
  filter(año %in% c(2016:2019, 2020, 2022)) %>%
  mutate(periodo = case_when(
    año %in% 2016:2019 ~ "Base",
    año == 2020 ~ "2020",
    año == 2022 ~ "2022"
  )) %>%
  group_by(pais, periodo) %>%
  # CORRECCIÓN AQUÍ: litros_por_persona (con una sola n)
  summarise(consumo = mean(litros_por_persona, na.rm = TRUE), .groups = 'drop') %>%
  pivot_wider(names_from = periodo, values_from = consumo) %>%
  mutate(
    Var_2020 = ((`2020` - Base) / Base) * 100,
    Var_2022 = ((`2022` - Base) / Base) * 100
  ) %>%
  select(pais, Var_2020, Var_2022) %>%
  pivot_longer(cols = starts_with("Var"), names_to = "Año", values_to = "Variacion") %>%
  mutate(Año = ifelse(Año == "Var_2020", "2020 (Pandemia)", "2022 (Post-Pandemia)")) %>%
  filter(!is.na(Variacion))

# 2. Generar el Gráfico
ggplot(data_variaciones, aes(x = reorder(pais, Variacion), y = Variacion, fill = Variacion > 0)) +
  geom_bar(stat = "identity", color = "black", size = 0.2) +
  facet_wrap(~Año) +
  coord_flip() +
  scale_fill_manual(values = c("#E64B35", "#00A087"), 
                    labels = c("Descenso", "Aumento"),
                    name = "Tendencia") +
  labs(
    title = "Variación del Consumo por País",
    subtitle = "Comparación vs. Promedio 2016-2019",
    x = "País",
    y = "Variación Porcentual (%)"
  ) +
  theme_minimal() +
  theme(axis.text.y = element_text(size = 7))
```

Acá podemos evidenciar diferentes escenarios interesantes que se dan en la comparación, por ejemplo el hecho de que elconsumo de alcohol en Portugal en el año 2020 descendió a casi el -5% con respecto al promedio del periodo 2016-2019, mientras que en 2022 ascendió esto mismo, casi el 5%, esto quiere decir que a pesar de que la variación porcentual es baja, la tendencia del consumo cambió y este aumenta luego de la pandemia prácticamente lo mismo que había disminuído durante la misma. De ésta forma se pueden hacer varias observaciones sobre diferentes países de Europa.


\section{Homogeneidad de los Datos a través del Coeficiente de Variación}

Este gráfico analiza la representatividad del promedio regional a través del Coeficiente de Variación (CV), el cual mide la dispersión relativa de los datos en cada año de estudio. Se evidencia un incremento constante y sostenido en la variabilidad del consumo, pasando de un 23.4% en 2016 a un 25.6% en 2022.

```{r objetivo3-homogeneidad, echo=FALSE, fig.cap="Evolución de la homogeneidad de los datos (Coeficiente de Variación) por año."}
# 1. Calcular el Coeficiente de Variación (CV) por año
# El CV se calcula como: (Desviación Estándar / Media) * 100
data_homogeneidad <- datos_limpios %>%
  filter(año %in% c(2016:2020, 2022)) %>%
  group_by(año) %>%
  summarise(
    media = mean(litros_por_persona, na.rm = TRUE),
    desv_est = sd(litros_por_persona, na.rm = TRUE),
    cv = (desv_est / media) * 100
  )

# 2. Generar el gráfico de líneas para ver la tendencia de la variabilidad
ggplot(data_homogeneidad, aes(x = año, y = cv)) +
  geom_line(color = "#2c3e50", size = 1.2) +
  geom_point(color = "#e74c3c", size = 3) +
  # Añadir etiquetas de los valores en cada punto
  geom_text(aes(label = paste0(round(cv, 1), "%")), 
            vjust = -1, size = 3.5, fontface = "bold") +
  scale_x_continuous(breaks = c(2016:2020, 2022)) +
  ylim(min(data_homogeneidad$cv) - 5, max(data_homogeneidad$cv) + 5) +
  labs(
    title = "Evolución de la Variabilidad en el Consumo de Alcohol",
    subtitle = "Análisis de Homogeneidad mediante el Coeficiente de Variación (CV)",
    x = "Año",
    y = "Coeficiente de Variación (%)",
    caption = "Un CV menor sugiere datos más homogéneos y un promedio más representativo."
  ) +
  theme_minimal() +
  theme(panel.grid.minor = element_blank())
```

En estadística, un CV creciente indica que los datos se vuelven menos homogéneos. Esto significa que, con el paso de los años y tras el impacto de la pandemia, la brecha entre los países europeos que consumen mucho alcohol y los que consumen poco se ha ampliado.
Debido a que el CV supera el 20% y sigue subiendo, el promedio regional es cada vez menos representativo de la realidad individual de cada país. 


\section{Datos Atípicos 2020 y 2022}

 Este análisis de cajas y bigotes evalúa la distribución del consumo de alcohol en Europa para los años 2020 y 2022, permitiendo identificar países con patrones de consumo significativamente alejados del comportamiento grupal.

```{r boxplot-identificado, echo=FALSE, message=FALSE, warning=FALSE}
library(dplyr)

# 1. Filtramos y preparamos los datos para los años clave
datos_outliers <- datos_limpios %>%
  filter(año %in% c(2020, 2022)) %>%
  mutate(año_fact = as.factor(año))

# 2. Identificación estadística de países atípicos (Outliers)
# Marcamos los puntos que están más allá de 1.5 veces el rango intercuartílico
datos_outliers <- datos_outliers %>%
  group_by(año_fact) %>%
  mutate(
    es_atípico = litros_por_persona < (quantile(litros_por_persona, 0.25) - 1.5 * IQR(litros_por_persona)) | 
                 litros_por_persona > (quantile(litros_por_persona, 0.75) + 1.5 * IQR(litros_por_persona)),
    etiqueta = ifelse(es_atípico, as.character(pais), NA)
  )

# 3. Generación del Gráfico de Cajas y Bigotes
ggplot(datos_outliers, aes(x = año_fact, y = litros_por_persona, fill = año_fact)) +
  geom_boxplot(alpha = 0.7, outlier.colour = "red", outlier.shape = 17, outlier.size = 3) +
  # Añadimos los nombres de los países solo a los puntos atípicos
  geom_text(aes(label = etiqueta), na.rm = TRUE, vjust = -1.5, size = 3, fontface = "bold") +
  theme_minimal() +
  scale_fill_manual(values = c("#E41A1C", "#377EB8")) + # Rojo para 2020, Azul para 2022
  labs(
    title = "Identificación de Países con Comportamientos Extremos",
    subtitle = "Análisis de outliers en el consumo de alcohol (2020 vs 2022)",
    x = "Año de Evaluación",
    y = "Consumo (Litros de alcohol puro per cápita)",
    fill = "Año"
  ) +
  theme(legend.position = "none") +
  ylim(0, max(datos_outliers$litros_por_persona) + 2) # Damos espacio arriba para las etiquetas
```

 En ambos periodos Rumania representa un valor atípico superior (outlier). Su consumo, representado por los triángulos rojos, supera los 17 litros de alcohol puro per cápita, situándose muy por encima del límite superior del resto de la región. A pesar de la transición de la pandemia a la post-pandemia, la línea central de las cajas (mediana) muestra una estabilidad notable, manteniéndose cerca de los 11 litros. Esto sugiere que el comportamiento del "consumidor promedio" europeo no sufrió alteraciones drásticas en su nivel base entre 2020 y 2022.

\newpage

\section{Conclusiones y Recomendaciones}

\subsection{Conclusiones}

La realización de éste análisis comparativo sobre las tendencias del consumo de alcohol en la región europea, antes (2016-2019), durante (2020) y después (2022) de la pandemia, nos permitió abordar un tema de interés público desde una perspectiva que nadie menciona, puesto que Europa es el continente con el más alto consumo de alcohol, es interesante analizar si los niveles de ingesta se vieron afectados por la crisis sanitaria y de que manera esa afectación trasciende luego de que se supera el COVID-19.

En la presentación de resultados pudimos observar con claridad como efectivamente la pandemia implicó cambios en los niveles de consumo, pero no afectó a Europa uniformemente, ya que habían países los cuales aumentaron su ingesta durante la pandemia, y eso claramente contrasta con el top 5 de países con las mayores caídas del consumo de alcohol en Europa durante 2020,  aún así todas éstas variaciones oscilan entre el -20% y 20% en cuanto al descenso y ascenso del consumo (si hablamos en porcentajes) con respecto al promedio del periodo (2016-2019), esto quiere decir que países en los que la tendencia del consumo en 2020 se revierte para 2022 es porque están regresando a los niveles del periodo pre-pandemia.

\subsection{Recomendaciones}

En términos generales, la pandemia si bien afectó los niveles de consumo de alcohol en la región europea, no lo hizo de forma equilibrada en todos los países, puesto que algunos muestran cambios prácticamente nulos y luego está Rumania con datos atípicos muy superiores a los niveles del consumo del resto de la región (17 litros de alcohol puro per cápita, frente 11 litros respectivamente). Por lo mismo la principal recomendación sería profundidad en los factores socioeconómicos y culturales que determinan en gran medida las variaciones en los niveles del consumo de alcohol en Europa, para entender porqué el impacto de la pandemia fué tan desigual y poco persiste.


```{r top-5-caidas, echo=FALSE, fig.width=8, fig.height=5}
# Preparamos los datos para el Top 5
top5_datos <- datos_limpios %>%
  filter(año %in% c(2016:2019, 2020)) %>%
  mutate(periodo = ifelse(año == 2020, "Pandemia", "Base")) %>%
  group_by(pais, periodo) %>%
  summarise(consumo = mean(litros_por_persona, na.rm = TRUE), .groups = 'drop') %>%
  pivot_wider(names_from = periodo, values_from = consumo) %>%
  mutate(variacion = ((Pandemia - Base) / Base) * 100) %>%
  arrange(variacion) %>% 
  slice(1:5) # Filtramos solo los primeros 5

# Generamos el gráfico en Azul
ggplot(top5_datos, aes(x = reorder(pais, -variacion), y = variacion)) +
  geom_bar(stat = "identity", fill = "#2E86C1", color = "black") + # Color Azul
  coord_flip() +
  labs(
    title = "Top 5: Países con mayor impacto negativo en el consumo (2020)",
    subtitle = "Variación porcentual respecto al promedio pre-pandemia",
    x = "País",
    y = "Descenso en el consumo (%)"
  ) +
  theme_minimal()
```


```{r mapa-calor-europa, echo=FALSE, message=FALSE, warning=FALSE, fig.width=12, fig.height=8}
# Definir diccionario para que todos los nombres coincidan
normalizar_nombres <- function(p) {
  p <- tolower(trimws(p))
  p <- chartr("áéíóú", "aeiou", p)
  case_when(
    p %in% c("federacion de rusia", "rusia") ~ "rusia",
    p %in% c("republica de moldavia", "moldavia") ~ "moldavia",
    p %in% c("chequia", "republica checa") ~ "republica checa",
    p == "bosnia y herzegovina" ~ "bosnia y herzegovina",
    p == "macedonia del norte" ~ "macedonia del norte",
    p == "reino unido" ~ "reino unido",
    p == "paises bajos" ~ "paises bajos",
    p == "turquia" ~ "turquia",
    p == "azerbaiyan" ~ "azerbaiyan",
    p == "kazajistan" ~ "kazajistan",
    TRUE ~ p
  )
}

# Preparar datos y unir
datos_mapa <- datos_limpios %>%
  filter(año %in% c(2020, 2022)) %>%
  mutate(pais_join = normalizar_nombres(pais))

# Limpiamos los nombres del mapa
europe_map <- ne_countries(scale = "medium", continent = "europe", returnclass = "sf")
europe_cropped <- st_crop(europe_map, xmin = -25, xmax = 45, ymin = 34, ymax = 71)

mapa_final <- europe_cropped %>%
  mutate(nombre_mapa = normalizar_nombres(name_es)) %>%
  left_join(datos_mapa, by = c("nombre_mapa" = "pais_join"))

# Creando el mapa de calor
crear_mapa <- function(data_year, titulo) {
  ggplot(data = data_year) +
    geom_sf(aes(fill = litros_por_persona), color = "white", size = 0.2) + # Aumenté un poco el tamaño del borde
    scale_fill_gradientn(
      colors = c("#FFFFCC", "#FED976", "#FD8D3C", "#E31A1C", "#800026"),
      name = "Litros p/p",
      na.value = "grey90", # Países sin datos aparecerán en gris claro
      limits = c(0, max(datos_limpios$litros_por_persona, na.rm = TRUE))
    ) +
    labs(title = titulo) +
    theme_minimal() +
    theme(
      axis.text = element_blank(),
      axis.ticks = element_blank(),
      panel.grid = element_blank(),
      legend.position = "bottom",
      legend.key.width = unit(1, "cm"),
      plot.title = element_text(hjust = 0.5, face = "bold")
    )
}

# Generando los mapas
mapa_2020 <- crear_mapa(mapa_final %>% filter(año == 2020), "Consumo 2020")
mapa_2022 <- crear_mapa(mapa_final %>% filter(año == 2022), "Consumo 2022")

# Colocamos los mapas al lado del otro
plot_grid(
  mapa_2020 + theme(legend.position="none"), 
  mapa_2022 + theme(legend.position="none"), 
  ncol = 2, labels = "AUTO"
) %>%
  plot_grid(get_legend(mapa_2020 + theme(legend.position="bottom")), ncol = 1, rel_heights = c(1, 0.1))

```

Este último gráfico (mapa de calor) al mostrar dos mapas de Europa (2020 y 2022) prácticamente idénticos, evidencia el hecho de que si bien el consumo de alcohol per cápita presenta una variabilidad ascendente como hemos visto anteriormente volviéndo a los niveles del periodo 2016-2019, la pandemia aún así impactó a largo plazo la relación del ciudadano europeo con el consumo de alcohol como sugiere la pregunta de investigación. 






# Bibliografía



